臺灣桃園地方法院刑事判決　　　　　　　　　　　　　　九十年度訴字第八三七號
　　公　訴　人　臺灣桃園地方法院檢察署檢察官
　　被　　　告　丁○○　男　三.
　　被　　　告　己○○　男　三.
右列被告因妨害自由等案件，經檢察官提起公訴（八十九年度偵字第四二五、一八○
三二號），本院判決如左：
    主  文
丁○○共同以乘他人急迫貸以金錢，而取得與原本顯不相當之重利為常業，累犯，處
有期徒刑拾月
己○○共同以乘他人急迫貸以金錢，而取得與原本顯不相當之重利為常業，處有期徒
刑拾月
扣案之帳冊及記事本各壹本均沒收。
    事  實
一、丁○○前因殺人未遂案件，為台灣高等法院以八十年上訴字第七二一號判決判處
    有期徒刑五年三月，經最高法院以八十一年度台上字第二一九一號判決駁回上訴
    確定，於八十一年五月廿日送監執行，並於八十四年十二月一日因縮短刑期假釋
    交付保護管束期滿執行完畢。
二、丁○○、己○○及甲○○（另行審結）民國八十八年七月間起，基於經營地下錢
    莊借款予需款孔急之人，以謀取重利之犯意聯絡，約定由甲○○提供資金，己○○在報紙刊登借款廣告及載明「○三─0000000」號電話號碼（登記為不
    知情之陳紹文名義，係己○○依報紙廣告以新台幣【以下同】三千元代價委請不
    詳姓名之人申請，該電話並設定直接轉接至己○○之行動電話），其三人則視情
    況，單獨或共同出面與借款人接洽、交付借款及收取利息、本金，其等收取利息
    方式，均以每十天為一期，並於借款之初扣除第一期之利息。嗣如附表所示借款
    人均因需款孔急，遂於附表所示之借款日期，在桃園縣內壢麥當勞速食店附近等
    地，以附表所示每期利率，向丁○○等借用如附表所示之借款金額之金錢，丁○○、己○○、甲○○並因而收取如附表備註欄所示，年利率百分之三百六十至百
    分之七百二十之與原本顯不相當重利（每期利率十分相當於年利率百分之三百六
    十，每期利率二十分相當於年利率百分之七百二十），其等並均恃以為生。其後
    因丙○○數度遲延給付利息，且避不見面，另丁○○、己○○、甲○○發現丙○○第二次借款時所交付之擔保客票一紙（發票人為榮冠實業有限公司，付款人為
    新竹國際商業銀行大樹林分行，帳號為六一四○三─八，票號為0000000
    ，票載日為八十八年九月十日，面額為三十七萬五千元）係偽造之支票（丙○○
    偽造有價證券部分，經甲○○訴由公訴人另案提起公訴，經本院以八十九年度訴
    字第一七二三號判處有期徒刑三年二月，並經台灣高等法院九十年度上訴字第一
    五三三號駁回其上訴，現上訴最高法院中），其等為逼迫丙○○還款付息，乃基
    於剝奪許某行動自由之概括犯意聯絡：(1)先於同年八月二十六日下午四、五點許
    ，指使與其等有犯意聯絡之王志強（未據起訴）及不詳姓名，年約二十餘歲之男
    子三人，在桃園縣楊梅鎮○○路丙○○當時住處附近將丙○○押往桃園縣大園鄉
    米緹汽車旅館內拘禁看管，丁○○、己○○、甲○○三人並於當日晚間到場催討
    前開借款本息，其間雖有警員至該旅館臨檢，惟丙○○因畏懼而不敢求救，丁○○等三人於二、三小時後離去，丙○○則由其餘之人繼續看管於該旅館內，至翌
    （二十七）日上午九時許丙○○趁看守者睡覺之際逃出，搭乘計程車至友人廖健
    雄住處，由廖某駕駛廖某所有之ＪＹ─一八一○號自用小客車搭載其至台北市（
    其間其二人另因債務糾紛問題，引發廖某告訴丙○○強盜案件，惟經台灣台北地
    方法院檢察署檢察官以九十年度偵字第六二三六號為不起訴處分）；(2)嗣丁○○
    、己○○、甲○○於同年九月一日下午五時三十分許趁丙○○在前述楊梅鎮住處
    搭乘白牌計程車外出時，夥同與其三人有犯意聯絡之王志強及其餘不詳姓名，綽
    號為「阿海」、「阿富」、「家彰」等成年男子，駕駛丁○○母親所有之Ｖ五─
    五七七五號自用小客車及另一部小客車在同鎮○○路上將丙○○攔下，並強押上
    車載至桃園市虎頭山附近垃圾場及某處空屋內毆打丙○○，致其受有全身多處瘀
    腫之傷害（傷害部分業據丙○○撤回告訴），並加以拘禁限制行動自由，其間數
    度由丁○○等人或丙○○以電話連繫許某大哥乙○○將所有位於台北市○○街七
    十巷十三號一樓內之繡花機器典當，以所得款項清償，乙○○迫於無奈而同意，
    丁○○、己○○、甲○○及前開人員並於同年月三日十八時許，帶同丙○○至乙○○住處，並由丁○○、甲○○與丙○○進入該處處理典當機器（由乙○○洽請
    吊車及當舖人員到場），惟於同日二十時許為據報到場之警員當場查獲丁○○、
    甲○○二人，並在前述Ｖ五─五七七五號自用小客車上扣得丁○○、己○○、甲○○所有，其等經營地下錢莊之帳冊及記事本各一本暨與本件犯行無關之不詳者
    所有之空白本票三張、丁○○母親所有之眼罩一個、丙○○持有之林淑珠所有機
    車行車執照、新領牌照登記書、貨物稅完稅照證、強制汽車保險保險證各一份（
    林女於同年五月十六日向丙○○經營之地下錢莊借款時質押予許某之物品，丙○○重利案件另由本院八十九年度易字第二八五八號審理中）。
三、案經台北市政府警察局信義分局移送臺灣桃園地方法院檢察署檢察官偵查起訴。
    理  由
一、訊之被告丁○○、己○○對於前述與被告甲○○共同經營地下錢莊，以犯重利為
    業之犯行，均已於本院調查審理時坦承不諱，核其等所述與被告甲○○於偵訊時
    （八十九年度偵字第四二五號卷第一七八、二○四頁）、證人丙○○於警訊（八
    十九年度偵字第四二五號卷第一二頁）及本院九十一年十一月二十八日調查（訊
    問筆錄第七至九頁）、張茗悱、戊○○於警訊及偵訊（八十九年度偵字第四二五
    號卷第一五至一八頁、第一一三、一一四頁）、李得漢於偵訊（八十九年度偵字
    第四二五號卷第一○二、一○三頁、第一一四頁反面）、許惠琪於偵訊（八十九
    年度偵字第四二五號卷第一六六、一六七頁）之陳述相符。此外，並有如事實欄
    所示，由被告己○○所記載之其等放款之帳冊及記事本各一本扣案可資佐證。雖
    證人李鳴佑於偵訊時否認曾向被告等借款，惟其供稱：其有位朋友叫己○○，且
    認識丁○○、甲○○等語（八十九年度偵字第四二五號卷第一○七、一○八頁）
    ，參酌前述帳冊內記載有其借款之記錄（Ａ６），且其上記載其應於「九月一日
    」給付第五期利息（借款本金為十萬元，每期利率為二十分，其每期利息應為二
    萬元），而前述記事本內九月一日記事欄內記載「李鳴佑（延一天）」，九月二
    日記事欄內記載「李鳴佑收20000）」，顯示證人李鳴佑確有向被告等經營之地
    下錢莊借款如附表所示，其於偵訊中所述係基於情誼或其他因素而不願或不敢為
    真實之陳述，尚不足採。至於除前述證人以下，其他如附表所示之借款人雖未於
    偵審時出庭陳述，惟就前開已出庭證人之陳述均與被告己○○坦承為其所製作之
    帳冊及記事本內容大致相符，且前開證人借款記錄係穿插其間（Ａ５、Ａ６、Ａ
    １２、Ａ１７、Ａ２８）等情觀之，前開帳冊及記事本之內容應屬真實。是被告
    等以如附表所示之條件內容借款予該等借款人之事實，應可認定。又前述證人係
    因急迫缺錢而以如此高之利息（換算為年利率在百分之三百六十至七百二十間，
    高出當舖業法第十一條第二項所訂最高利率百分之四十八之七．五至十五倍）等
    情，亦據其等證述在卷；至於其他借款人其等如非係出於急迫之情形，亦不可能
    願意給付如此高之利息向被告等借款，亦可推定。是被告等係乘如附表所示借款
    人急迫貸以金錢，而取得與原本顯不相當之重利，應可認定。再被告等既係刊登
    廣告、申請專線電話招攬不特定人或其友人向其等借款，收取重利，且參酌其等
    借款予戊○○（以證人張茗菲名義借款）二十四萬元約一個月，即收取十一萬二
    千元之利息，另證人李得漢借款二十萬，總計還款六十多萬元（即其中利息約四
    十多萬元）等情，亦據其等陳述在卷，參酌向其等借款人數多達二十餘人，在在
    顯示被告等均係持此為生。
二、被告丁○○、己○○對於其等與被告甲○○、案外人王志強及其餘不詳姓名，綽
    號為「阿海」、「阿富」、「家彰」等成年男子二度強押證人丙○○之妨害自由
    犯行，均否認其情，均辯稱：我們沒有強押他等語。經查
（一）前開事實，業據證人丙○○分別於警訊（八十九年度偵字第四二五號卷第一一
      、一二頁）及本院九十一年十一月二十八日調查時（訊問筆錄第一○至一八、
      二○頁）證述在卷。
（二）被告丁○○、己○○對於其二人與被告甲○○於八十九年八月二十六日曾與證
      人丙○○在桃園縣大園鄉米堤汽車旅館碰面討論許某向其等借款積欠之本息問
      題，業於本院審理時坦承在卷（訊問筆錄第五頁）。而依前開帳冊顯示，證人
      丙○○於同年月五日及七日分別向其等借款十萬元及十五萬元，除於借款當初
      預先扣除第一期利息外，第一筆借款之應於同年月十四日給付之第二期利息僅
      支付一半，尚欠一萬元，另應於同年月十六日之第二筆借款第二期利息則分文
      未付，至於應於同年月二十三日及二十五日給付之第三期利息亦未支付。而證
      人丙○○前於同年二月至五月間亦曾經營地下錢莊業務，且因證人林淑珠未按
      時繳息，以電話恐嚇林女等情，亦有臺灣桃園地方法院檢察署八十九年度偵字
      第七八五七號起訴書抄本一份在卷可稽，其當知積欠地下錢莊債務之嚴重性，
      尤其其明知借款時所交付之支票係向他人購買之偽造支票（此部分業據其於本
      院八十九年度訴字第一七二三號及台灣高等法院九十年度上訴字第一五三三號
      偽造有價證券案件審理中坦承在卷，並經判處有期徒刑三年二月，有前開台灣
      高等法院判決抄本一份可稽），其情如同向地下錢莊詐財，且其當時亦無資力
      清償前述借款本息，則其對被告等避之惟恐不急，焉有自動出面與之商討之理
      。再證人丙○○係於翌（二十七）日上午九時許光著腳，狼狽地自前述汽車旅
      館逃出，搭乘計程車至友人廖健雄住處，由廖某駕駛廖某所有之ＪＹ─一八一
      ○號自用小客車搭載其至台北市等情，亦據其於本院調查時陳述在卷，（前述
      訊問筆錄第一二頁），惟其二人當日另因債務糾紛問題，引發廖某告訴丙○○
      強盜案件，廖某於該案件偵訊時亦就證人丙○○找伊時說當時為錢莊之人所押
      逃出及許某當時連拖鞋都未穿等情陳述在卷，此亦有台灣台北地方法院檢察署
      檢察官以九十年度偵字第六二三六號為不起訴處分書抄本在卷可稽。綜上所述
      ，足徵證人丙○○前開有關其被告等指使之人被強押並拘禁於米堤汽車旅館催
      討債務之陳述，應屬真實可採。
（三）又證人乙○○於警訊中證稱：「我於九月一日晚上二十二時在自宅接到他們打
      電話來才知道，他們說你弟弟欠我們錢，他人現在我們這裡，叫我替我弟弟還
      錢，否則會他很難過等語，又於九月二日早上我弟弟打電話回來，說門外有人
      在等我，說他在那裡很難過，叫我救救他，我出門即看見兩個人對我說，叫我
      趕快還錢，否則他會很難過，如果沒錢用機台去借錢來還。九月三日十二時又
      來兩個人其中一個與昨天為同一人，之後知道為甲○○，我不太想跟他們談，
      他們即以行動電話打電話予我弟弟，叫我聽，我弟一邊哭一邊叫我救救他，叫
      我把機台當掉」等語（八十九年度偵字第四二五號卷第一三、一四頁）。證人
      丙○○於八十九年九月三日晚上八時許為警救出時，遍體麟傷（下唇瘀腫二ｘ
      一公分、門牙搖動、左耳瘀腫三ｘ二公分、右耳瘀腫三ｘ二公分、胸部瘀腫一
      ○ｘ五公分、右上肢瘀腫三○ｘ五公分、左肘瘀腫十ｘ五公分、左大姆指瘀腫
      一ｘ○．五公分、右腳膝部瘀腫一○ｘ五公分、左腳小腿瘀腫一五ｘ一○公分
      、左肩瘀腫一○ｘ二公分、右肩瘀腫一○ｘ二公分、背部重度瘀腫二處分別為
      四○ｘ一四公分及五ｘ一○公分），此有新永吉醫院驗傷診斷證明書一紙及其
      傷勢照片四張附卷可稽（八十八年度核退字第一四六八號卷第一八、一九頁）
      、顯示證人丙○○於為警救出前確曾遭人凌虐已久。而被告甲○○於偵訊時亦
      供稱：「但後來卻發現該二張支票是偽造的，人也不見了，一直到八十八年九
      月三日他打電話給我說要再借錢．．」（八十九年度偵字第四二五號卷第一七
      九及二○四頁反面），足證其等在證人丙○○未按期給付利息及避不見面後即
      已查知所收到之支票係屬偽造。是在此證人丙○○以偽造支票借款，僅支付一
      萬元之利息即避不見面，且於八月二十七日捉到後又讓其逃走之情況下，其等
      自會至許某住處繼續圍堵，其等於二度捉到許某後自不會輕易放過。是證人丙○○於警訊及本院九十一年十一月二十八日調查隔離訊問時所述，應屬實情。
      至於其於被告己○○、丁○○在場對質下，改口稱：（被告二人）沒有押我、
      打我等語，或係凜於被告等在場或出於息事寧人（其本身於整起事件中亦應占
      有相當大之過錯）之狀況下所言，尚不足採。
（四）綜上所述，被告丁○○、己○○所辯，均屬事後卸責之詞，不足採信。其等前
      述妨害自由犯行，亦屬事證明確，均堪認定。
三、核被告己○○、丁○○所為均係犯刑法第三百四十五條之常業重利罪及同法第三
    百零二條第一項之剝奪人之行動自由罪。公訴意旨就被告等重利犯行部分，認係
    犯同法第三百四十四條之重利罪，尚有未洽，惟其基本社會事實相同，自應由本
    院變更其起訴法條審理之。其等與被告甲○○間就前揭常業重利犯行暨與被告甲○○、案外人王志強、綽號為「阿海」、「阿富」、「家彰」等成年男子間就剝
    奪人之行動自由犯行，均有犯意之聯絡及行為之分擔，均為共同正犯。被告等先
    後二次剝奪人之行動自由之犯行，時間緊接，所犯係犯罪構成要件相同之罪名，
    顯係基於概括犯意為之，應依連續犯規定論以一罪，並加重其刑。另被告丁○○
    前有如事實欄第一項所示之犯罪、科刑及執行之情形，此有台灣高等法院被告全
    國前案記錄表一份在卷可稽，其於執行後五年內再犯前開二罪，累犯，應（遞）
    加重其刑。再其等所犯上開二罪間有方法結果之牽連關係，應依刑法第五十五條
    之規定，從較重之常業重利罪論處。爰個別審酌被告己○○係前開地下錢莊之主
    要經營者，被告丁○○僅係受僱者、其等收取之利息極高，對於急迫缺錢借款人
    造成更大之負擔，危害社會經濟秩序不小、其等經營之時間不長、其等討債之手
    段兇殘，惟證人丙○○本身亦有不是之處、被告等事後坦承部分犯行，態度尚稱
    良好等一切情狀，分別量處如主文所示之刑，以資懲儆。
四、扣案之帳冊、記事本係被告己○○所有，用以記載前開地下錢莊放款業務之用，
    業據其等供述在卷，係供其等犯罪所用之物，併依刑法第三十八條第一項第二款
    諭知沒收。至於扣案之本票三張究係何人所有，作何用途，被告丁○○、己○○
    及證人丙○○均未能明確陳述，眼罩一個係被告丁○○之母所有，亦據其陳述在
    卷，另機車行車執照等證件係證人林淑珠所有，由證人丙○○持有，亦據其二人
    分別於偵訊及本院調查時陳述在卷，上述物品均非被告等所有及供犯罪所用之物
    ，故均不得予以沒收，併此說明。
五、公訴意旨另謂：被告丁○○等於前述八十九年九月一日至三日期間在桃園市虎頭
    山附近垃圾場及某處空屋內毆打丙○○，致其受有全身多處瘀腫之傷害，因認其
    等另涉有刑法第二百七十七條第一項之傷害罪嫌。惟前開傷害罪依刑法第二百八
    十七條規定須告訴乃論，而告訴乃論之罪告訴人在第一審言詞辯論終結前得撤回
    其告訴，告訴人撤回其告訴者，應諭知為不受理之判決。經查告訴人丙○○於本
    院九十一年十一月二十八日調查業已撤回其全部之告訴（訊問筆錄第一九頁），
    惟此部分與前述有罪部分有方法結果之牽連關係，爰不另為不受理之諭知。
六、據上論斷，應依刑事訴訟法第二百九十九條第一項前段、第三百條，刑法第二十
    八條、第五十六條、第三百零二條第一項、第三百四十五條、第五十五條、第四
    十七條、第三十八條第一項第二款，罰金罰鍰提高標準條例第一條前段，判決如
    主文。
本案經檢察官柯怡如到庭執行職務。
中      華      民      國    九十一    年     十二     月    二十六    日
                                  臺灣桃園地方法院刑事第六庭
                                     法  官   潘進順
右正本證明與原本無異。
如不服本判決，應於判決送達後十日內向本院提出上訴狀( 應附繕本 )，上訴於
臺灣高等法院。
                                    書記官   陳玉芬
中華      民      國    九十一    年     十二     月    二十七    日
附論罪科刑法條：
中華民國刑法第三百零二條
 (剝奪他人行動自由罪)
私行拘禁或以其他非法方法，剝奪人之行動自由者，處五年以下有期徒刑
、拘役或三百元以下罰金。
因而致人於死者，處無期徒刑或七年以上有期徒刑，致重傷者，處三年以
上十年以下有期徒刑。
第一項之未遂犯罰之。
中華民國刑法第三百四十四條
 (重利罪)
乘他人急迫、輕率或無經驗貸以金錢或其他物品，而取得與原本顯不相當
之重利者，處一年以下有期徒刑、拘役或科或併科一千元以下罰金。
中華民國刑法第三百四十五條
 (常業重利罪)
以犯前條之罪為常業者，處五年以下有期徒刑，得併科三千元以下罰金。
